【裁判字號】    94,簡上,202
【裁判日期】    950323
【裁判案由】    排除侵害
【裁判全文】
臺灣桃園地方法院民事判決             94年度簡上字第202號
上  訴  人  乙○○
訴訟代理人  紀亙彥律師
被  上訴人  甲○○
訴訟代理人  鄭華合律師
複  代理人  鄭仁壽律師
上列當事人間請求排除侵害事件，上訴人對於民國94年7 月20日
本院桃園簡易庭93年度桃簡字第1214號第一審判決提起上訴，於
民國95年3 月9 日辯論終結，本院判決如下：
    主      文
上訴駁回。
第二審訴訟費用由上訴人負擔。
    事實及理由
一、上訴人陳述除援用於原審主張者外，補稱略以：被上訴人所
    有之土地中，與上訴人所有坐落桃園縣蘆竹鄉○○段0054地
    號（重測前為桃園縣蘆竹鄉○○○段第0158之0033地號）土
    地相毗鄰者，僅有坐落同段0052地號土地（下稱系爭土地）
    ，而被上訴人先前於系爭土地建築時，為拉直建築界線而留
    下之部分空地，被上訴人於民國79年2 月8 日將前開0054地
    號土地出賣與訴外人簡松柏而簽訂本件買賣契約時，其相鄰
    之處確有一狹長之畸零地未為建築使用，是兩造均有可能將
    之誤認為是公有水利用地，而約定其使用權之歸屬，被上訴
    人既將其原使用上開土地之使用權移轉予上訴人，縱該部分
    土地係其私有土地而非契約所載之公有水利用地，被上訴人
    仍負有提供該土地與上訴人使用之義務；又依被上訴人與訴
    外人簡松柏簽訂之本件買賣契約時，其於特約事項約定（第
    13條）略以：產權取得名義由訴外人簡松柏自行決定，被上
    訴人不得異議等語，足認契約當事人間已約定得由買受人即
    訴外人簡松柏自行決定債權行為及物權行為之承受人，且本
    件買賣契約履約期間，訴外人簡松柏已將基於買賣契約之權
    利義務讓與上訴人，此由本件買賣之價金係由上訴人以其父
    之支票支付，且買賣標的（即上開0054地號土地）所有權亦
    係由被上訴人直接移轉登記與上訴人可知，被上訴人於當時
    亦已知悉上情。又系爭土地之使用權係附隨於本件買賣契約
    之主債權（買賣標的物之所有權移轉登記請求權等），上開
    主債權既已移轉，則附隨債權應隨同移轉，是上訴人就系爭
    土地上如原判決附圖A 、B 、C 所示部分自有使用權，而非
    無權占用，原審不查，遽為上訴人敗訴之判決，應有違誤，
    爰提起本件上訴等語，並聲明：原判決廢棄；被上訴人在第
    一審簡易之訴駁回。
二、被上訴人援用於原審之陳述，並聲明：上訴駁回。
三、得心證之理由：
  (一)被上訴人起訴主張系爭土地為其所有，系爭土地因與上開
    0054地號土地及同段0055之0001地號土地間界線彎曲，故被
    上訴人於系爭土地建築房屋時即退縮建築，留下空地，且被
    上訴人長期居住在台北市，上開房屋多年來均出租他人使用
    。嗣於84年間因系爭土地所在地區實施土地重測，被上訴人
    始發現上開0054地號土地所有權人即上訴人於其所有上開土
    地所建門牌號碼為桃園縣蘆竹鄉○○路315 號之違章鐵皮屋
    （下稱系爭建物），占用系爭土地之一部分以及上開0055之
    0001地號土地。被上訴人於93年7 月間申請鑑界，經現場指
    界結果，確認上訴人所搭建系爭建物確實無權占有系爭土地
    及上開0055之0001地號土地。不料上訴人僅將占有上開0055
    之0001地號土地部分之建物拆除，至於占有系爭土地之部分
    ，上訴人非但未拆除其前段面臨桃園縣蘆竹鄉○○路部分，
    反將後段部分拆除後，重建磚牆鐵皮屋頂之地上物，作為廁
    所使用，且在該新違章建物上方設置不銹鋼水塔及冷氣主機
    設備。被上訴人於上訴人改建期間，曾數度要求上訴人停工
    ，惟上訴人卻置之不理，被上訴人不得已訴請其應將如原判
    決附圖A 、B 、C 所示地上物拆除，並將土地返還被上訴人
    。又上訴人無權占有系爭土地逾5 年以上，即應返還占用期
    間之不當得利，爰請求上訴人給付被上訴人自本件起訴狀繕
    本送達之日回溯5 年期間之使用補償金（即相當於租金數額
    之不當得利）共新臺幣（下同）76,094元（19,920×7.64×
    10﹪×5 ＝76,094；元以下四捨五入，下同）及自起訴狀繕
    本送達之翌日起至清償日止之法定遲延利息，暨自起訴狀繕
    本送達之翌日起至返還上開土地之日止，按月給付1,268 元
    （19,920×7.64×10﹪÷12＝1,268）等 語。上訴人則以如
    原判決附圖A 、B 、C 所示部分土地，係訴外人簡松柏於79
    年2 月間向被上訴人購買上開0054地號土地時，為增加土地
    之效用，而一併購入其使用權。當時被上訴人與訴外人簡松
    柏均誤認該部分土地係屬被上訴人所占用之公有水利用地，
    是訴外人簡松柏乃以購買永久使用權的方式，在購買上開
    0054號土地時，一併購買該部分土地之使用權，雙方乃於買
    賣契約之特約事項約定第11條第2 項訂明：毗鄰公有水利用
    地乙方（即被上訴人）放棄使用權歸甲方（即訴外人簡松柏
    ）使用。依一般商業習慣，買賣契約之特約事項是買賣雙方
    就定型化之契約條文外，因與一般買賣內容不同而須特別約
    定，是被上訴人與訴外人簡松柏訂定買賣契約特約事項時，
    該土地毗鄰處有另一可使用土地存在。而上訴人使用如原判
    決附圖A 、B 、C 所示土地10餘年，如該部分土地非被上訴
    人與訴外人簡松柏所約定之毗鄰公有水利用地，則被上訴人
    何以10餘年來均未曾主張權利。而被上訴人所有之土地中，
    與上訴人所有之上開0054地號土地相毗鄰者，僅有系爭土地
    ，而被上訴人先前於系爭土地建築時，為拉直建築界線而留
    下之部分空地，兩造之土地於本件買賣契約訂定時，其相鄰
    之處確有一狹長之畸零地未為建築使用，是兩造均有可能將
    之誤認為是公有水利用地，而約定其使用權之歸屬，被上訴
    人既將其原使用上開土地之使用權移轉予上訴人，縱該部分
    土地係其私有土地而非契約所載之公有水利用地，被上訴人
    仍負有提供該土地與上訴人使用之義務；又依被上訴人與訴
    外人簡松柏簽訂之本件買賣契約時，其於特約事項約定（第
    13條）略以：產權取得名義由訴外人簡松柏自行決定，被上
    訴人不得異議等語，足認契約當事人間已約定得由買受人即
    訴外人簡松柏自行決定債權行為及物權行為之承受人，且本
    件買賣契約履約期間，訴外人簡松柏已將基於買賣契約之權
    利義務讓與上訴人，此由本件買賣之價金係由上訴人以其父
    之支票支付，且買賣標的（即上開0054地號土地）所有權亦
    係由被上訴人直接移轉登記與上訴人可知，被上訴人於當時
    亦已知悉上情。而系爭土地之使用權係附隨於本件買賣契約
    之主債權（買賣標的物之所有權移轉登記請求權等），上開
    主債權既已移轉，則附隨債權應隨同移轉，是上訴人於系爭
    土地上如原判決附圖A 、B 、C 所示部分自有使用權，而非
    無權占等語作為抗辯。
  (二)本件被上訴人主張系爭土地為其所有乙節，業據其提出土地
    謄本為證，上訴人亦不爭執，堪信為真實。又系爭建物占用
    如原判決附圖A 、B 、C 所示部分，面積各為7.11平方公尺
    、0.50平方公尺、0.03平方公尺，該A 所示有鋼架造建物，
    上訴人並在該建物上方攀掛於被上訴人所有之前開317 號建
    物右側外牆，設置水塔1 台、冷氣2 台，另B 、C 所示部分
    則均為雨遮等情，業經原審至現場履勘並囑託桃園縣蘆竹地
    政事務所測量，製有勘驗筆錄、附圖及土地複丈成果圖各乙
    份附卷，並有勘驗照片十幀在卷為憑，上訴人對上開事證並
    不爭執，是被上訴人之此部分主張，堪信為真實。
  (三)按「所有人對於無權占有或侵奪其所有物者，得請求返還之
    。對於妨害其所有權者，得請求除去之。」、「當事人主張
    有利於己之事實者，就其事實有舉證之責任。」民法第767
    條前段、中段及民事訴訟法第277 條前段分別定有明文。本
    件上訴人主張其有權占用如原判決附圖A 、B 、C 所示部分
    土地乙節，惟被上訴人否認，上訴人自應就其確有之使用權
    源乙事負證明責任。就此，上訴人固提出不動產買賣契約書
    為證，並聲明簡松柏、簡木火及莊朝源為人證。惟查：
  1.上開不動產買賣契約書第11條（特約事項)第2點固有「毗鄰
    公有水利用地，乙方（指被上訴人）放棄使用權歸甲方（指
    訴外人簡松柏）使用。」等語，惟該所謂毗鄰公有水利用地
    究坐落何處，契約當事人並未於契約上載明；況且，在系爭
    土地及上開0054地號土地間並無他筆土地存在，此有地籍圖
    附卷可按，而於被上訴人與簡松柏簽訂上開買賣契約時，其
    為系爭土地及上開0054地號土地之所有權人，對於上情應知
    之甚明，則被上訴人自無誤認其先前建築時所留空地是所謂
    公有水利用地之理，是上訴人指被上訴人誤認該空地為公有
    水利用地乙節，尚乏依據。
  2.證人簡松柏雖於原審審理時到場證稱略以：我向被上訴人購
    買上開0054地號時，土地是空地，若人站在土地上，面對中
    正路，水溝地是在所購買土地之左側，水溝地的左側是建物
    ，訂約時雙方都是不知道水溝是私有地，以為是公有的等語
    （見原審卷第121 頁、第123 頁）。惟在地籍圖上，系爭土
    地與上開0054地號土地間並無他筆土地存在，被上訴人應無
    誤認之理乙節，已經認定，且證人簡松柏於簽訂上開買賣契
    約前，均未與被上訴人一同前往現場指界、測量等語（見原
    審卷第124 頁），準此，足認買賣雙方均未前往現場指出上
    開所謂公有水利用地究竟坐落何處，亦未測量其面積，是則
    證人簡松柏證稱水溝地係在上開0054地號土地與系爭土地之
    間乙節，應係其主觀認知，尚難遽採；況且，證人莊朝源於
    原審審理時亦到院證稱略以：我忘了何時使用上開0054地號
    土地，我使用土地前，他們買賣關係已經過很久了，我是看
    土地空在那裡，才向上訴人說土地可否租我做生意，上訴人
    答應了，我便花了20幾萬元建鐵皮屋，並且跟上訴人說土地
    讓我使用4 年，4 年後就返還土地，鐵皮屋也給上訴人抵付
    租金；我租的土地上並無水利地，只在我所興建之廁所下方
    有水溝，除此之外，其所蓋之鐵皮屋使用之土地並無水溝；
    上開水溝沒什麼水，發臭發乾，有一堆垃圾，我就在水溝上
    蓋廁所，並放置化糞池在水溝上，我並不是因該處有水溝才
    設化糞池，而是因房屋需要廁所，我看屋後有水溝才搭建的
    ，上訴人跟我說土地沒有買到那裡，故我的鐵皮屋是蓋到土
    地邊，之後看到有水溝可利用，才設化糞池跟廁所等語（見
    原審卷第142 頁、第144 頁、第146 頁）。是依證人莊朝源
    證述，其所使用之土地並無水利地存在，且其所稱水溝地若
    是上開買賣契約所載公有水利用地，依上訴人主張其有使用
    權，何以特別告知莊朝源「土地沒有買到那裡」，而使莊朝
    源蓋鐵皮屋時僅蓋到水溝為止？益見簡松柏之證述，並非可
    採。
  3.又證人簡木火雖於原審審理時證稱略以：本件訂約是我跟被
    上訴人談好後才去找林代書簽約，談的內容是一坪多少錢，
    並說我們蓋鐵皮屋可以搭建在原告所有之建物牆壁上，後面
    的水溝可以讓我們使用，就是現在廁所所在位置等語（見原
    審卷第139 頁）。惟查上開買賣經過很久，上訴人才將上開
    0054地號土地（空地）出租與莊朝源蓋屋乙節，業經莊朝源
    證述在案，是簡木火證稱當時被上訴人即同意其搭建鐵皮屋
    在被上訴人所有之建物牆壁上乙節，即非可採，蓋如果當時
    上訴人已有興建鐵皮屋之計畫，何以遲遲未興建，而在多年
    後才出租與莊朝源，且如被上訴人當時曾為同意，何以未載
    明於契約？又如果被上訴人同意上訴人使用上開水溝地，則
    在莊朝源興建鐵皮屋時何以不告知莊朝源該水溝地亦可使用
    ，反而提醒莊朝源「土地沒有買到那裡」，是證人簡火木之
    證述應係其與上訴人為夫妻所為偏袒上訴人之詞，不能採信
    。
  4.末查上訴人主張被上訴人於系爭土地上興建房屋時，因系爭
    土地上有水溝地或空地，致建物未占用全部土地等語，惟經
    本院向桃園縣蘆竹鄉公所調閱被上訴人所有之上開317 號房
    屋之建築執照及圖說全部到院，其上並無上訴人所稱水溝乙
    節，為上訴人自認，是上訴人之上開主張，亦非可採。
  5.綜上，應認上訴人並未舉證證明上開不動產買賣契約所載毗
    鄰公有水利用地為如原判決附圖A 、B 、C 所示部分之土地
    ，其主張自非可採；基此，縱認依上開買賣契約特約事項之
    約定，被上訴人有容忍上訴人使用毗鄰公有水利用地之義務
    ，但上訴人既不能證明如原判決附圖A 、B 、C 所示部分之
    土地即為上開所指公有水利用地，則上訴人主張其就如原判
    決附圖A 、B 、C 所示部分土地有使用權乙節，即不可採。
    是被上訴人主張上訴人無權占用如原判決附圖A 、B 、C 所
    示部分土地，應為可採。
  6.又系爭土地係於84年間始實施地籍重測，被上訴人始知系爭
    建物占用系爭土地，是證人莊朝源雖證稱略以其搭建上開鐵
    皮屋時曾見過被上訴人等語，亦不能證明被上訴人於莊朝源
    搭建系爭建物時即知有越界建築之情事；又證人簡木火證稱
    被上訴人同意上訴人搭建鐵皮屋在被上訴人所有之317 號建
    物之牆壁乙節，不能採信，已如前述；此外，上訴人就其主
    張被上訴人知有越界建築情事而未即時異議乙節，並未提出
    其他證據為證明，是其此部分抗辯，亦非可採。
  7.從而，被上訴人依民法第767 條前段、中段之規定，請求上
    訴人將如原判決附圖A 所示部分土地上之鋼架造建物（含其
    上所設攀掛在被上訴人所有之上開317 號建物右側外牆之水
    塔1 台、冷氣2 台）及B 、C 所示部分土地上之雨遮拆除後
    ，將該土地返還予被上訴人，於法有據，應予准許。
  (四)再按無法律上之原因而受利益，致他人受損害者，應返還其
    利益。雖有法律上之原因，而其後已不存在者，亦同。民法
    第179 條定有明文。又故意或過失不法侵害他人之權利者，
    負損害賠償責任，民法第184 條第1 項前段亦有明文。而無
    權占有他人土地，可能獲得相當於租金之利益，為社會通常
    之觀念。查本件上訴人無權占有如原判決附圖A 、B 、C 所
    示部分土地使用，其因此受有使用土地之利益，被上訴人因
    此受有不能使用該土地之損害，是被上訴人請求上訴人返還
    其不當得利，於法有據。次查都市地方房屋之租金，以不超
    過土地及其建築物申報總價額年息百分之十為限，土地法第
    97條第1 項定有明文，而租用基地建築房屋，其地租依土地
    法第105 條規定準用同法第97條所定城市地方房屋之租金標
    準，亦以不超過土地申報價額年息百分之十為限，其中計算
    土地申報總價額之基準，依土地法施行法第25條、土地法第
    148 條及平均地權條例第16條前段等規定，係以土地所有權
    人依法所申報之地價為其法定地價，如土地所有權人未於公
    告期間申報地價者，始以公告地價百分之八十為其申報地價
    。本件，被上訴人主張系爭土地之申報地價為每平方公尺
    19,920元乙節，業據提出地價謄本及桃園縣政府稅捐稽徵處
    94年3 月23日桃稅土字第0940068466號函暨地價稅課稅明細
    表乙份為證，應為可採。又被上訴人主張系爭土地面臨桃園
    縣蘆竹鄉○○路，係蘆竹鄉最繁榮地區乙節，為上訴人所不
    爭，是被上訴人主張以系爭土地之申報地價按年息百分之十
    為計算上訴人不當得利之金額，尚為適當。準此，被上訴人
    主張上訴人自本件起訴狀繕本送達時即93年10月20日回溯5
    年期間所受之利益即被上訴人於該期間所受損害為76,094元
    （19,920×7.64×10﹪×5 ＝76,094），又上訴人每月所受
    利益即被上訴人每月所受損害為1,268 元（19,920×7.64×
    10﹪÷12＝1,268）等 情，亦為可採。從而，被上訴人請求
    上訴人返還自93 年10 月20日回溯5 年期間之不當得利合計
    76,094元及自本件起訴狀繕本送達之翌日即93年10月21日起
    至清償日止按年息百分之五計算之利息；暨自93年10月21日
    起至返還如原判決附圖A 、B 、C 所示部分土地之日止，按
    月給付原告1,268 元為有理由，應予准許。
  (五)基上，原審為上訴人敗訴之判決，並依聲請宣告假執行，於
    法並無違誤。上訴意旨指摘原判決不當，求予廢棄改判，為
    無理由，應予駁回其上訴。
四、結論：本件上訴為無理由，依民事訴訟法第436 條之1 第3
    項、第449 條第1 項、第78條，判決如主文。
中    華    民    國    95    年    3     月    23    日
                  民事第三庭審判長法  官  潘進柳
                                  法  官  周玉
                                  法  官  林望民
上列正本證明與原本無異
不得上訴
中    華    民    國    95    年    3     月    23    日
                            書記官  曾建中


司法院資訊處製作；財團法人民間司法改革基金會備份。
